臺灣桃園地方法院民事判決
110年度重訴字第140號
原      告  藍文福  


            藍文潭  


            藍火炎  


共      同
訴訟代理人  陳泓年律師
被      告  藍清海  
訴訟代理人  徐豪鍵律師
上列當事人間不動產所有權移轉登記事件，本院於民國111年3月
25日言詞辯論終結，判決如下：
　　主      文
原告之訴駁回。
訴訟費用由原告負擔。
    事實及理由
壹、程序方面： 
    按訴狀送達後，原告不得將原訴變更或追加他訴，但因情事
    變更而以他項聲明代最初之聲明者，不在此限，民事訴訟法
    第255條第1項第4款定有明文。原告於民國109年11月6日起
    訴係聲明：「被告應將桃園市○○區○○○段○○○○00地號土地（
    重測前為○○段23地號土地，下稱系爭土地）所有權（權利範
    圍1分之1），分別移轉權利範圍各5分之1予原告3人」。嗣
    被告於110年4月26日將系爭土地分割出00地號土地，並於11
    0年6月18日將分割後之29地號全部移轉予訴外人，故原告變
    更訴之聲明如後開原告訴之聲明所示（重訴字卷第263、264
    頁），合於上開規定，應予准許。
貳、實體方面：
一、原告主張：兩造為兄弟關係，系爭土地為兩造祖父甲（76年
    1月14日歿）所有，因兩造父親乙於66年11月8日已歿，故甲
    於69年間欲將系爭土地移轉登記予兩造及訴外人丙（已歿）
    等5名男系孫子共有，權利範圍各5分之1。因當時被告工作
    時間彈性，可配合辦理土地移轉程序，為圖程序簡便，兩造
    約定將系爭土地借名登記予被告名下。被告之前同意返還系
    爭土地予原告，但未履行，嗣該土地漲價，被告拒絕履行，
    故原告以起訴狀繕本送達為終止借名登記之意思表示，請求
    被告返還系爭土地。惟被告於訴訟中將系爭土地分割出00地
    號土地，並將分割後29地號土地全部出售並移轉予訴外人，
    賣得價金新臺幣（下同）3,800萬元，則原告就分割後29地
    號土地，每人所受損害為760萬元（3,800萬元÷5），爰類推
    適用民法第541條第2項、第544條規定，及依民法第226條第
    1項、第179條規定（選擇合併），提起本件訴訟等語。並聲
    明：㈠被告應將00地號土地所有權（權利範圍1分之1），分
    別移轉權利範圍各5分之1予原告3人。㈡被告應給付原告各76
    0萬元，及自民事變更訴之聲明暨準備理由五狀繕本送達翌
    日起至清償日止，按年息5%計算之利息。
二、被告則以：被告與祖父甲感情較好，故甲於69年間贈與系爭
    土地予被告，兩造間並無借名登記關係，自69年至108年間
    ，原告從未使用系爭土地，嗣因系爭土地被劃入大溪草厝江
    產業園區，原告認有利可圖才提起本件訴訟。縱認有借名登
    記關係，亦是存在於被告與甲間，自甲於76年1月14日死亡
    後已逾15年，原告請求權已罹於時效，且未由甲全體繼承人
    起訴，當事人不適格等語置辯。並聲明：原告之訴駁回。
三、經查：㈠兩造為兄弟關係。㈡兩造之祖父甲於69年10月20日以
    贈與為原因將系爭土地移轉登記予被告。㈢被告於110年4月2
    6日將系爭土地分割出00地號土地，並於110年6月18日將分
    割後之29地號以3,800萬元出售並移轉予訴外人等情，有土
    地登記公務用謄本、土地贈與所有權移轉契約書、土地建物
    查詢資料、異動索引查詢資料、不動產買賣契約書等件在卷
    可稽（重訴字卷第37、89、91、151至153、233至254頁），
    且為兩造所不爭執（重訴字卷第261頁），堪信為真實。
四、本件爭點為：㈠兩造就系爭土地是否成立借名登記契約？㈡原
    告請求被告移轉00地號土地權利範圍各5分之1予原告有無理
    由？㈢原告請求被告給付原告各760萬元有無理由？分述如下
    ：
  ㈠兩造就系爭土地是否成立借名登記契約？
    1.按稱借名登記者，謂當事人約定一方將自己之財產以他方
      名義登記，而仍由自己管理、使用、處分，他方允就該財
      產為出名登記之契約，是出名人與借名者間應有借名登記
      之意思表示合致，始能成立借名登記契約。又不動產登記
      當事人名義之法律關係原屬多端，主張借名登記者，自應
      就該借名登記之事實負舉證責任（最高法院102年度台上
      字第1833號民事判決意旨參照）。
    2.原告主張兩造於69年10月20日系爭土地登記在被告名下時
      ，成立借名登記契約乙情，為被告所否認，自應由原告負
      舉證責任。經查：
      ⑴證人即兩造的妹妹丁於本院審理中具結證稱略以：被證1
        的土地贈與所有權移轉契約書是我和我堂兄戊一起去請
        呂錦堂代書辦理。我從小就知道這塊地是我們家的，69
        年阿公也有說這塊地是要分給兩房的孫子，第二房只有
        一個孫子戊，我們是大房有五個孫子。69年3月間，在
        場人有我四叔、我媽媽（己，已歿）、戊和我，去阿公
        家拿資料回來辦。阿公說土地要一份給大房的五個孫子
        ，一份給二房孫子。阿公拿土地所有權狀、印鑑證明給
        我媽媽，要給二房的拿給戊。因為要有自耕農身分，當
        時只有藍清海及藍文福有該身分，但藍文福住桃園，做
        生意很忙，藍清海跟我和媽媽住一起，要拿資料比較方
        便，所以媽媽說暫時登記在藍清海名下，因為不管登記
        誰名下都一樣，都是五兄弟的。從我父親過世後，大家
        都知道甲要將系爭土地給五兄弟，登記時我們家的人都
        知道先登記藍清海的名字，登記時藍清海也這樣說都是
        兄弟的，沒有不一樣。要給我爸爸這一房的，我阿公本
        來要登記在我媽媽名下，是我媽媽想說她是女生也六十
        幾歲了，乾脆登記在孫子底下。阿公拿證件給我媽媽，
        叫我媽媽去辦，我媽媽住大溪，所以想在大溪辦理比較
        方便等語（重訴字卷第119至125頁）。
      ⑵證人即兩造堂兄弟戊於本院審理中具結證稱略以：69年
        間我阿公有贈與○土地給我，丁與丁母親及我四叔還有
        我在場，我阿公還會講話，我阿公拿田的所有權狀叫我
        們拿回去辦，我是二房，他們是大房，一人拿一份。地
        點是在我四叔家，阿公住我四叔家。我與丁去找代書辦
        理過戶。阿公有說大房及二房一人一半，大房五兄弟、
        二房只有我一個。大房五兄弟平分。我有跟乙的太太說
        大房長子藍文福住在桃園，交通不方便，不好拿文件，
        藍文福與藍清海有自耕農身分，跟藍文福拿證件較不方
        便，所以我伯母說登記藍清海名字。我說應該要辦大哥
        名字，我伯母說先登記藍清海名字，都是兄弟平分。我
        伯父過世，我阿公有說系爭土地要給五兄弟，乙的太太
        知道，乙的太太說要先登記到藍清海名字。我不知道兩
        造是否知道。因我伯母說到桃園拿證件麻煩。我們去代
        書那邊，代書說要有自耕農才可以辦理。我伯母說藍清
        海住在家裡，要拿證件比較方便，所以登記藍清海名字
        。我當時沒有自耕農身分，我請人去問公所，公所說要
        申請變更自耕農才能辦理，我辦了一兩個月才辦下來等
        語（重訴字第125至129頁）。
      ⑶上開證人固均證稱兩造祖父甲有說要將系爭土地分給大
        房的五個孫子等語。然甲當時尚生存，依民法第758條
        第1項規定：「不動產物權，依法律行為而取得、設定
        、喪失及變更者，非經登記，不生效力。」，倘承認原
        告取得系爭土地所有權，形同承認不動產所有權之移轉
        以雙方意思表示合致即可生效，顯然違反民法第758 條
        第1項所定登記生效要件，此外借名人不以自己名義登
        記的原因通常無特別保護之必要（不想讓別人知道自己
        有錢、逃避債權人查封、無自耕農身分、無原住民身分
        等，本案原告主張為圖程序簡便），卻造成後續訴訟不
        斷，實不宜再將此種原非不動產所有權人之情形亦承認
        為「借名登記」態樣之一，違反民法第758 條第1項法
        律規定，亦造成法律關係長久不安定。從而，原告既非
        系爭土地之所有權人，其主張與被告於69年間成立借名
        登記契約云云，即不可採。
      ⑷至於原告所提兩造於109年中元節、110年9月間就系爭土
        地及兩造共有之其他不動產協商錄音及譯文（重訴字卷
        第173至197、203至219頁），欲證明被告同意分配財產
        云云。然觀諸上開譯文，被告並未承認兩造間有借名登
        記契約存在，而兩造協商財產如何分配之對話內容，應
        視為調解之陳述或讓步，不得為裁判之基礎。
      ⑸又原告於言詞辯論終結後提出丙於89年11月6日書寫予被
        告之切結書（重訴字卷第275頁），核與原告無關，且
        屬言詞辯論終結後提出之證據，依民事訴訟法第196條
        規定，本院不予審酌。
    3.小結：兩造就系爭土地未成立借名登記契約。
  ㈡兩造就系爭土地既無借名登記契約存在，則原告主張終止借
    名登記契約，並請求被告返還00地號土地及分割後29地號出
    售之價金，均無理由。
五、綜上所述，原告類推適用民法第541條第2項、第544條規定
    ，及依民法第226條第1項、第179條規定，請求㈠被告應將00
    地號土地所有權（權利範圍1分之1），分別移轉權利範圍各
    5分之1予原告3人。及㈡被告應給付原告各760萬元，及自民
    事變更訴之聲明暨準備理由五狀繕本送達翌日起至清償日止
    ，按年息5%計算之利息，均無理由，應予駁回。
六、本件事證已臻明確，兩造其餘攻擊防禦方法及舉證，核與判
    決結果無影響，爰不予一一論述，併此敘明。
七、訴訟費用負擔之依據：民事訴訟法第78條、第85條第1項本
    文。
中　　華　　民　　國　　111 　年　　4 　　月　　22　　日
                  民事第三庭  法  官  吳佩玲
以上正本係照原本作成。
如對本判決上訴，須於判決送達後20日內向本院提出上訴狀。如
委任律師提起上訴者，應一併繳納上訴審裁判費。
中　　華　　民　　國　　111 　年　　4 　　月　　22　　日
                              書記官  龍明珠